【裁判字號】    89,判,2793
【裁判日期】    890921
【裁判案由】    土地徵收
【裁判全文】
最  高  行  政  法  院  判  決                  八十九年度判字第二七九三號
    原      告   甲○○
    被      告   台北市政府地政處
    代  表  人   宋清泉
右當事人間因土地徵收事件，原告不服內政部中華民國八十八年六月二十一日台八八
內訴字第八八○三八九○號再訴願決定，提起行政訴訟，本院判決如左：
    主  文
原告之訴駁回。
訴訟費用由原告負擔。
    事  實
緣台北市政府為興辦士林區○○○路○段十四巷道路工程，需用原告所有坐落台北市
士林區○○段○○段五六－一地號土地，報經內政部核准徵收後，被告並據以七十七
年十二月十二日北市地四字第五六四三七號公告徵收在案。嗣原告以毗鄰同段同小段
五六－二地號土地，面積○．○○五八公頃畸零地，業因形勢不整，不能為單獨之使
用等由，於民國（下同）七十七年十二月十七日向被告申請一併徵收。經被告以七十
八年一月十三日北市地四字第○○八八二號函及七十八年六月二十八日北市地四字第
二七一六一號函復略以，系爭土地目前已鋪設柏油路面，並供公眾通行使用，並不因
本案徵收土地而不能為相當之使用等由，否准其請。茲原告復於八十六年四月二十一
日向被告申請一併徵收，經被告以八十六年五月七日北市地四字第八六二一三六九三
○○號書函答復原處分已告確定，不予受理。嗣原告函請被告發給上開七十八年六月
二十八日北市地四字第二七一六一號函影本，經被告以八十六年五月二十日北市地四
字第八六二一五一四九○○號書函檢送上開七十八年六月二十八日函抄本予原告。原
告不服，提起訴願，經台北市政府以程序駁回，原告不服，提起再訴願，經內政部以
原告不服之處分書，既未經被告合法送達予原告，復無其他證據足資證明係於何時送
達，法定訴願期間即無從起算，自不發生訴願逾期問題等由，以八十七年四月二十一
日台內訴字第八七○二七六六號再訴願決定：「原決定撤銷，由原決定機關另為適法
之決定。」嗣經台北市政府重為審理結果，仍以訴願逾期，原處分已告確定等為由，
程序駁回，原告不服，提起再訴願，經內政部以八十七年十一月十三日台內訴字第八
七○五四二三號再訴願決定：「原決定撤銷，由原決定機關另為適法之決定。」茲台
北市政府改為實體審理結果，仍以八十八年二月二十三日府訴字第八八○一二八七○
一號訴願決定駁回，原告不服，提起再訴願，亦遭駁回，遂提起行訴訟，茲摘兩造
訴辯意旨如次：
原告起訴意旨及補充理由略謂：原告所有座落台北市○○區○○段二小段五六－一地
號及同小段五六－二地號（分割前係附著於同小段五六地號內），原為計劃道路，民
國六十八年六月十四日都市計劃公告實施道路截彎取直改編為建地，七十二年八月十
日台北市政府工務局建管處通知案外人華順建設公司及玉潮山莊住戶楊傳盛等人召開
道路中心樁移位造成畸零協調會，惟未通知原告參加，台北市政府地政處七十七年十
二月十二日北市地四字第五六四三七號公告以興辦士林區○○○路○段十四巷道路工
程用地需要徵收原告所有天山段二小段五六－一地號土地，原告以同為原告所有，毗
鄰同小段五十六－二地號，面積五十八平方公尺為畸零地，形勢不整不能為單獨使用
，依土地法第二百十七條規定：「徵收土地之殘餘部份，面積過小或形勢不整，致不
能為相當之使用時，所有權人得於徵收公告期滿六個月內，向市、縣地政機關要求一
併徵收之。」，原告乃於七十七年十二月十七日依土地法第二百十七條規定期限內申
請一併徵收在案，在久未獲處理後，原告於八十六年四月二十一日再陳請徵收，嗣經
台北市政府地政處以八十六年五月二十日北市地四字第八六二一五一四九○○號書函
檢送該處七十八年六月二十八日北市地四字第二七一六一號函以：「本案土地經查係
屬本府工務局核發七十三使字第一六四三號使用執照之自願保留地，且目前已鋪設柏
油路面供公眾通行使用，非因本案徵收土地而造成不能為相當之使用，先生所請一併
徵收乙節，依法不合，本處歉難照辦。」，由於前揭台北市政府地政處七十八年六月
二十八日北市地四字第二七一六一號函係於八十六年五月二十三日才送達予原告，且
處分內容與事實多有不符，原告不服，提起訴願，經台北市政府以程序駁回，原告不
服，提起再訴願，內政部再訴願決定以原告不服之原處分機關前揭處分書，既未經原
處分機關合法送達於原告，法定訴願期間即無從起算，自不發生訴願逾期問題為由，
以八十七年四月二十一日台內訴字第八七○二七六六號再訴願決定：「原決定撤銷，
由原決定機關另為適法之決定。」，嗣台北市政府重為審理結果，仍以訴願逾期，程
序駁回，原告不服，提起再訴願，內政部以八十七年十一月十三日台內訴字第八七○
五四二三號再訴願決定：「原決定撤銷，由原決定機關另為適法之決定。」，台北市
政府乃改按實體審理結果，以八十八年二月二十三府訴字第八八○一二八二七○一號
訴願決定駁回，原告不服，提起再訴願，內政部八十八年六月二十一日台八八內訴字
第八八○三八九○號再訴願決定略以：「卷查系爭天山段二小段五六－二地號土地，
都市計劃使用分區為住二，前於七十二年間，即自同段同小段五十六地號土地分割出
，而非七十七年間因徵收五六－一地號土地，逕為分割剩餘之畸零地，又系爭五六－
二地號土地，是否符合土地法第二百十七條所定一併徵收之要件，前經原處分機關於
七十七年十二月三十日及七十八年八月十日會同有關單位赴現場實地勘查結果，系爭
土地現況為鋪設柏油路面，供公眾通行使用之現有道路，並未因興辦中山北路七段十
四巷道路工程，致其不能為相當之使用，自不符一併徵收之要件。」，駁回再訴願，
原告以事實公理未獲伸張，權益受損，實難心服，爰提起本行政訴訟，其理由如下：
一、查士林區○○段○○段五六－一地號，面積為十三平方公尺，同小段五六－二地
號，面積為五十八平方公尺，兩筆土地面積合計七十一平方公尺（即二十一坪），原
為計劃道路保留地，民國六十八年六月十四都市計劃公告實施道路截彎取直改編為建
地，七十二年八月十日道路中心樁移位協調，七十七年十二月十二日公告徵收五六－
一地號土地作為興辦中山北路七段十四巷道路工程用地。靜觀官方對此兩筆土地規劃
之歷史沿革，先是計劃道路，忽而截彎取直劃為建地，又忽而道路中心樁移位，最後
又變成一部分徵收為道路用地，一部份變成畸零建地不徵收，官方計劃搖擺不定讓人
目不暇給，無所適從。依土地法第二百十七條規定：「徵收土地之殘餘部份，面積過
小或形勢不整，致不能為相當之使用時，所有權人得於徵收公告期滿六個月內，向市
、縣地政機關要求一併徵收之。」又依內政部六十八十月九日台內地字第三○二七四
號函釋規定：「一本條所稱徵收土地之殘餘部份，原指一筆土地部份被徵收，經分割
後之剩餘部份而言。若同一所有權人有二筆以上土地，地界相連，實際已合併為同一
性質之使用，其中一筆被徵收，剩餘之一筆，亦屬剩餘部份。」，本案原告所有毗鄰
之五六－一地號及五六－二地號土地，五六－一地號被徵收為道路用地，五六－二地
號為剩餘部份，面積五十八平方公尺，折合坪數為十七坪，地形呈尖角狀，面積小且
形勢不整，致不能為相當之使用，符合土地法第二百十七條一併徵收之要件。二、其
次所稱原處分機關於七十七年十二月三十日及七十八年八月十日會同有關單位赴現場
實地勘查結果，系爭土地現況為鋪設柏油路面，供公眾通行使用之現有道路，並未因
興辦中山北路七段十四巷道路工程，致其不能為相當之使用，自不符合一併徵收之要
件乙節，經查兩次現場實地會勘均未通知原告與勘，且柏油路面絕非原告所鋪設，原
告亦未同意他人鋪設，此由附證之七十八年五月五日玉潮山莊管理委員會會否認鋪設
函可資佐證，鋪設柏油路面係他人非法侵權，地主即原告為受害人，豈有受害人反而
要承擔他人違法苦果之理﹖三、復次，系爭徵收剩餘部份之天山段二小段五六－二地
號土地，面積僅五十八平方公尺，折合坪數為十七坪，依都市計劃建築法規規定範圍
內尚可作何種用途﹖如已不能為相當之使用，徒令土地空置不能地盡其利，浪擲土地
資源，實不合理，政府允宜徵收，以維人民權益。系爭天山段二小段五六－二地號土
地既不能為相當之使用，每年依法又需繳納地價稅，對地主（即原告）而言實欠公平
。四、按被告機關一再指稱，本案被告機關八十六年五月二十日北市地四字第八六二
一五一四九○○號書函係其檢送原案抄本予原告，並非對原告請求有所准馱，應不得
視為行政處分，原告逕行對之提起訴願、再訴願、行政訴訟自屬程序不合等云云。惟
查以往行政機關常在公文書的用字遣辭上，使用涵義不明確或避免准否之字樣，於有
意或無意間迴避行政處分之法效性問題，使人民喪失救濟之機會。所幸鈞院明察，並
不拘泥文字之述，而從實質上來認定是否得為行政爭訟之標的，鈞院五十二年判字
第一七三號判例、五十六年判字第一八八號判決、七十七年判字第二○五四號判決等
均為適例。其中，尤以五十六年判字第一八八號判決指出，原告因土地列入都市○○
○道路保留地，使用受到限制，向被告官署高雄市政府請求依法徵收，被告官署答復
：「都市○○道路用地，目前尚未有開闢計劃，應俟將來有經費時再行辦理」等語。
鈞院即認為高雄市政府此項答復，係對原告請求徵收土地之拒絕，不能謂非行政處分
。故被告機關雖陳稱未對原告請求有所准駁，實則將原案抄本檢送予原告，拒絕原告
請求徵收土地，自屬行政處分無疑。五、另被告機關又指出原告曾於七十八年七月三
十一日來函明「．．．頃接貴府地政處函復謂該土地屬工務局核發７３使字第一六
四三號使用執照之自願保留地乙節，至為詫異。．．．」蓋原告從未出具同意書，更
無申請自願保留地之事實，何持使用執照之有﹖被告機關究係根據何人之申請﹖使用
執照核發予何人﹖等等癥結問題均未予交待清楚，張冠李戴，遽下論斷，實難令人心
服。且以此推知被告機關七十八年六月二十八日北市地四字第二七一六一號函之土地
，被告機關遽以他人侵權行為之結果，認定非因興辦中山北路七段十四巷道路工程而
致系爭土地不能為相當之使用，尚屬率斷。又被告機關另謂該次會勘紀錄亦曾抄送原
告，嗣後直至八十六年四月二十一日原告提出一併徵收之申請前，原告未再就實體有
所爭執，是其應已認同此項會勘結論乙節，查上開會勘紀錄僅稱「擬不予同意」，且
會勘紀錄是否符合行政處分之要件，仍須斟酌，故被告機關對於原告請求一併徵收土
地所作成之行政處分，應為七十八年六月二十八日北市地四字第二七一六一號函，如
前所述，該函未合法送達予原告，因而並無行政處分確定之情事等語。
被告答辯意旨略謂：一、按依貴院四十八年度判字第七十號判例「提起訴願，係對官
署之處分不服而請求救濟之程序，必以有行政處分之存在為其前提。被告官署之通知
並非對原告之請求有所准駁，在法律上無何種效果因之發生，積極或消極之行政處分
，均不存在，原告自不得對該項通知提起訴願。」。貴院五十年度判字第四十六號判
例「被告官署該項通知純屬事實之說明，與發生具體的法律上效果，直接影響人民權
利或利益之單方行政行為，截然不同，不得視為行政處分。原告對之提起訴願，自非
法之所許。」之意旨，查本件係被告機關檢送原案抄本予原告，並非對原告之請求有
所准駁，依前揭貴院判例意旨不得視為行政處分，原告逕行對之提起訴願、再訴願、
行政訴訟自屬程序不合。二、復查原告因不同意被告機關上開七十八年六月二十八日
北市地四字第二七一六一號函中所系爭土地之使用情形，曾以七十八年七月三十一
日來函明「．．．頃接貴府地政處函復謂該土地屬工務局核發使字第一六四三號
使用執照之自願保留地乙節，至為詫異。．．．」，是本件雖無被告機關送達證書回
執，惟由上開函文可推知，處分書於該日（七十八年七月三十一日）前已送達原告。
另原告申請一併徵收士林區○○段○○段五六－二地號土地乙案，前經被告機關以前
揭號函復依法不合在案。既經查明原告並未於法定期間內提出訴願，事隔多年復提出
申請及訴願，茲依貴院四十八年度判字第七十四號判例：「訴願或再訴願，應自官署
之處分書或決定書達到之次日起三十日內提起之，如經過訴願或再訴願期間未提起訴
願或再訴願者，其原處分或原決定即屬確定，當事人不得對於同一事件，再依訴願程
序有所爭執。．．．」之意旨，本案原告申請一併徵收前開土地而經被告機關否准之
行政處分即屬確定，原告應不得再對於同一事件有所爭議，併予明。三、又被告機
關因原告陳情乃邀集原告及本府相關單位會同第二度辦理會勘，其後被告機關以七十
八年八月十四日北市地四字第三五九八九號函發會勘紀錄結論略以：「本案天山段二
小段五六－二地號土地現場已鋪設柏油路面，供車輛行人通行使用，且為玉潮山莊出
入所必需使用之土地，並非因本府興辦中山北路七段十四巷道路工程而不能為相當之
使用，與土地法第二百十七條規定要件不符，李君所請一併徵收乙節，擬不予同意。
」本次會勘紀錄亦曾抄送原告，嗣後直至八十六年四月二十一日原告復提出一併徵收
之申請前，查原告未再就實體有所爭執，是其應已認同此項會勘結論。即本案系爭土
地因與土地法第二百十七條「徵收土地之殘餘部分，面積過小或形勢不整，致不能為
相當之使用時，所有權人得要求一併徵收之。」規定得一併徵收之要件不符，本案不
予一併徵收應屬適法之行政處分。本件行政訴訟於程序及實體上均有不合，顯無理由
，應予駁回原告之訴等語。
    理  由
查本件原告於七十七年十二月十七日向被告就上開五六－二地號土地申請一併徵收，
雖被告於七十八年六月二十八日以北市地四字第二七一六一號函，向原告為前開之函
復，雖該函對於原告之請求，未為具體准駁之表示，但究該函之內容，已足認其有否
准原告所為一併徵收之請求之表示，而對原告之權利發生法律上之效果，其性質具有
處分性，應為行政處分。而被告前開處分，因無法查知究於何時送達原告，故原告於
八十六年七月四日向臺北市政府提起訴願，自無證據足認原告上開遭否准之行政處分
已確定，從而本件原告所提起訴願、再訴願及行政訴訟，在程序上尚難認為不合法，
先予明。又按徵收土地之殘餘部份面積過小或形勢不整，致不能為相當之使用時，
所有權人得要求一併徵收之，固為土地法第二百十七條所規定，然該法條所規定得一
併徵收者，係指屬於被徵收土地本身未被徵收之殘餘部分土地，有因面積過小或形勢
不整，致不能為適當使用之情形而言。若非屬被徵土地本身，而係另一地號之土地，
自與該條所定前提要件不合無其適用。卷查本件被徵收之原屬原告所有土地，為天山
段二小段五六－一地號土地，而原告所請求一併徵收者，為同段五六－二地號土地，
此一土地，依原告於訴願時所稱：士林區○○段○○段五六地號土地原係原告於七十
二年三月間出售與林堉璘等，因買受人不願價購，所以該土地分割出編為同小段五十
六之二地號等語，又該五十六之二地號係於本件七十七年十二月十二日被告以北市地
四字第五六四三七號公告徵收前之七十二年四月十三日，由同段五六地號土地分割辦
理登記所產生，有上開五六－二地號土地登記簿謄在卷可證，足認前開天山段二小段
五六－二地號土地，並非係因本件徵收，而由同段五六－一地號所分割，應非五六－
一地號土地因徵收後所殘餘之部分，依上說明，當非得依土地法第二百十七條規定得
請求一併徵收。至內政部六十八年十月九日台內地字第三○二七四號函釋第一點指：
「土地法第二百十七條所稱「徵收土地之殘餘部分」，原指一筆土地部分被徵收，經
分割後之勝餘部分而言。若同一所有權人有二筆以上土地，地界相連，實際已合併為
同一性質之使用，其中一筆被徵收，勝餘之一筆，亦屬殘餘部分。例如某人有二筆土
地，地界相連，其地上合併建築一棟房屋，若其中一筆土地及部分房屋被徵收，殘餘
者為另一筆土地及部分房屋，如因面積過小或形勢不整，致不能為相當之使用時，其
所有權人自亦得要求一併徵收之。」，依主管機關此一函示之內容，有將所謂「殘餘
部分」之概念加以擴張之情形。然本件原告所有上開五六－一地號及五六－二地號土
地，依原告前述起訴意旨之說明，於本件徵收時，並無如前開台內地字第三○二七四
號函所示之合併使用之情形（其使用之情形另詳如後敘），自不能以該二筆土地相鄰
，即認有土地法第二百十七條之適用。又按土地法第二百十七條所稱「不能為相當之
使用」，應由市、縣地政機關會同需地機關及相關單位實地勘查，依事實認定之，不
限以計畫使用或徵收當時實際使用為認定之依據，亦經內政部以八十七年八月二十五
日以（８７）台內地字第八七九六二八九號函解釋在案。是所有權人得請求一併徵收
之情形，僅限於土地係因徵收致所留存之殘餘部分，實際上不能為相當之使用時，始
足當之。查本件前開原告請求一併徵收之五六－二地號土地原為計劃道路，至六十八
年六月四日因都市計劃公告實施道路截彎取直，改編為建地之事實，為原告於起訴狀
中陳稱在卷，而該五六－二地號土地，被告於七十七年十二月三十日會同臺北市政府
財政局、工務局養護工程處路權科前往會勘，依現場會勘紀錄所載：「本案土地面積
○．○○五八公頃，經現場會勘結果，目前已舖設柏油路面且土地部分畫為玉潮山莊
專用車位使用，並非不能為相當之使用。」嗣原告檢附玉潮山莊管理委員會代表人楊
傳盛七十八年五月五日文函，請求被告機關辦理徵收，觀之玉潮山莊七十八年五月五
日函內容為：「：：說明一、本為坐落玉潮山莊公寓前士林區○○段○○段五十六之
二地號土地一筆，係本山莊興建前道路用地，此有原始都市計畫圖、本山莊興建時申
請之建築執照圖說、建築線指示圖說等可查，且為鄰近公眾多年使用唯一之公（用）
眾道路。二、右開土地係於本山莊興中，因都市計畫變更將原有道路東移始出現之畸
零地。惟該畸零地出現前，該地已屬既成道路。三、目前該畸零地一部為本山莊門口
出入通路，某餘部分即本山莊一樓圍牆外部分，供公眾通行，並供鄰近車輛停放使用
，非本山莊專用。至於本山莊亦將地上既漆劃白線業已塗去：：」，另觀之卷附臺北
市政府工務局養護工程處七十八年六月二十一日以北市工養權字第一七五三三號函復
被告，謂系爭土地係屬該局核發七三使字第一六四三號使用執照之自願保留地，非法
定空地。此外，被告於七十八年八月十日再次依原告請求前往現場會勘，結論仍與第
一次會勘之情形相同，之後被告檢送該會勘紀錄與原告，亦未再接獲其有任何異議，
足認上開系爭土地之實際使用情形，與前開會勘情形無異。依上觀之，本件系爭五六
－二地號土地從來既已供作道路，且供大眾使用有年，顯見系爭上開五六－二地號土
地，並末有因本件之徵收，而有致不能為相當使用之情形。綜上所述，本件原告所有
前開五六－二地號土地，並不合土地法第二百十七條所規定得一併徵收之要件，原告
自不得依該規定請求一併徵收。至被告先後二次現場實地會勘，雖均未通知原告到場
，然於土地法第二百十七條之適用時，依法並無應通知請求一併徵收之人共同會勘之
規定，自難認被告為認定否准原告前開一併徵收請求時，有程序上之瑕疵。再者，於
認定是否能為相當之使用時，上開系爭五六－二地號使用之情為供公眾使用之道路事
實，並不因其上之柏油，是否由原告所鋪設，及原告是否曾明示同意為此使用，而影
嚮此一認定，故原告主張其所有上開五六－二地號土地上之柏油非其所鋪設，且係他
人無權占用其土地等情，縱屬實在，仍不能為有利原告之認定依據。此外，原告其他
主張，經核均不足以為原告有利之認定，原處分於法尚無不合，訴願及再訴願遞予維
持，亦無違誤，原告起訴意旨，並無理由，應予駁回。
據上論結，本件原告之訴為無理由，爰依行政訴訟法施行法第二條、行政訴訟法第九
十八條第三項前段，判決如主文。
中    華    民    國     八十九      年      九      月     二十一      日
                    最 高 行 政 法 院 第 二 庭
                                審 判 長 法  官      陳  石  獅
                                         法  官      林  家  惠
                                         法  官      彭  鳳  至
                                         法  官      高  啟  燦
                                         法  官      黃  合  文
右  正  本  證  明  與  原  本  無  異
                                         法院書記官  蘇  金  全
中    華    民    國     八十九      年      九      月     二十二      日


司法院資訊處製作；財團法人民間司法改革基金會備份。
